【裁判字號】    99,重上更(二),44
【裁判日期】    990630
【裁判案由】    偽造文書
【裁判全文】
臺灣高等法院高雄分院刑事判決    99年度重上更(二)字第44號
上  訴  人  臺灣高雄地方法院檢察署檢察官
上  訴  人
即  被  告  甲○○
上列上訴人因被告偽造文書等案件，不服臺灣高雄地方法院92年
度訴字第2190號，中華民國95年1 月13日第一審判決（起訴案號
：臺灣高雄地方法院檢察署91年度偵緝字第1301號、第1302號）
，提起上訴，判決後，經最高法院第二次撤銷發回更審，本院判
決如下：
    主  文
原判決關於甲○○行使偽造私文書及定應執行刑部分，均撤銷。
甲○○行使偽造私文書，足以生損害於公眾及他人，處有期徒刑
肆月，如易科罰金，以銀元參佰元即新台幣玖佰元折算壹日，減
為有期徒刑貳月，如易科罰金，以銀元參佰元即新台幣玖佰元折
算壹日。附表所示「華銨資訊有限公司股東同意書」上偽造之「
丙○○」、「乙○○」簽名各壹枚，均沒收。
    事  實
一、甲○○（原名李圭玉）係高雄市左營區○○○路35號華銨資
    訊有限公司（以下簡稱華銨公司）之實際負責人，明知未經
    股東乙○○、丙○○之同意，竟基於行使偽造私文書及使公
    務員登載不實之犯意，於民國（下同）91年1 月13日，在不
    詳地點，於附表所示華銨公司股東同意書上偽造「丙○○」
    、「乙○○」之簽名，而於該同意書上載明甲○○經丙○○
    、乙○○之同意承受出資，並擔任華銨公司董事長，以此方
    式偽造如附表所示內容之私文書1 份（僅「丙○○」、「乙○○」部分不實），並於同年1 月16日持該同意書及修訂後
    之華銨公司章程，向高雄市政府建設局申請公司股東出資轉
    讓、變更負責人及修改章程等變更登記而行使之，致不知情
    之承辦公務員依該不實內容（尚包括：甲○○為董事，出資
    額原為100 萬元變成為500 萬元部分）登載於職務上所掌管
    之公文書即華銨公司變更登記事項表，足以生損害於乙○○
    、丙○○及主管機關對公司登記管理之正確性。
二、案經乙○○訴由臺灣高雄地方法院檢察署檢察官偵查起訴。
    理  由
壹、程序部分
一、按「被告以外之人於審判外之陳述，雖不符刑事訴訟法第15
    9 條之1 至第159 條之4 等4 條之規定（即傳聞法則例外得
    為證據之情形），而經當事人於審判程序同意作為證據，法
    院審酌該言詞陳述或書面陳述作成時之情況，認為適當者，
    亦得為證據。」；「當事人、代理人或辯護人於法院調查證
    據時，知有第159 條第1 項不得為證據之情形，而未於言詞
    辯論終結前聲明異議者，視為有前項之同意。」，刑事訴訟
    法第159 條之5 定有明文。
二、查卷附偽造之華銨公司股東同意書、華銨公司章程、華銨公
    司變更登記申請書、高雄市政府建設局公司變更登記表等（
    見原審卷第69-75 頁），上訴人檢察官於本院審理、被告及
    其選任辯護人於本院上訴審審理，調查上開書證予以提示並
    告以要旨時，由檢察官、被告、辯護人表示意見，其等均未
    於言詞辯論終結前聲明異議，本院審酌上開書證作成時之情
    況，認均與待證事實具有關聯性，且無證據證明此等書證有
    何遭變造或偽造情事，作為本案之證據亦屬適當，自均得為
    證據。
貳、實體部分
一、右揭上訴人即被告（下稱被告）甲○○於91年1 月13日偽造
    丙○○、乙○○之簽名於附表所示華銨公司股東同意書上，
    據以偽造該私文書即華銨公司股東同意書，並於同年1 月16
    日持該偽造之華銨公司股東同意書及修訂後之華銨公司章程
    ，向高雄市政府建設局申請公司股東出資轉讓、變更負責人
    及修改章程等變更登記，致不知情之承辦公務員依該不實內
    容（尚包括：被告甲○○為董事、被告甲○○出資額由100
    萬元成為500 萬元部分）登載於職務上所掌管之公文書即華
    銨公司變更登記事項表等事實，已據被告甲○○先後於檢察
    官偵訊（見91年度偵緝字第1302號偵查卷第21頁）、原審審
    理（見92年度訴字第2190號卷（下稱原審卷）第28頁、第35
    0 頁）及本院前審審理（見95年度上訴字第486 號卷，下稱
    本院上訴卷第47頁、第133 頁、第138 頁）坦承不諱，核與
    證人即被害人乙○○於本院上訴審具結證述（本院上訴卷第
    13 7頁）及證人即被害人丙○○於原審具結證述（見原審卷
    第339 頁）之內容相符，復有偽造前之華銨公司董事、股東
    名單、上開偽造之華銨公司股東同意書、華銨公司章程、華
    銨公司變更登記申請書、公司變更登記表等附卷（見發查卷
    第1721號第24頁、原審卷第68-75 頁）可資佐證，被告甲○○上開自白，與事實相符，自得採為認定本件偽造文書犯罪
    事實之證據。
二、被告甲○○偽造華銨公司股東乙○○、丙○○之簽名，以偽
    造附表之華銨公司股東同意書，並持以向高雄市政府建設局
    申請上揭內容之公司變更登記，使不知情之承辦公務員依該
    不實內容登載於職務上所掌管之華銨公司變更登記事項表，
    客觀上自足生損害於乙○○、丙○○及主管機關對公司登記
    管理正確性，綜上所述，本件被告甲○○偽造被害人乙○○
    、丙○○之簽名，據以偽造私文書即附表華銨公司股東同意
    書，並進而持以行使，使不知情之公務員依該不實內容登載
    於職務上所掌之公文書等犯行，事證明確，均堪以認定。
三、論罪科刑
( 一)按 刑法第二百十條之偽造私文書罪，以無制作權之人，制
    作他人名義之文書，足生損害於公眾或他人為成立要件，所
    謂足生損害，係指他人有可受法律保護之利益，因此遭受損
    害或有受損害之虞而言，惟不以實際上已發生損害為必要，
    只須有損害之虞為已足；又刑法處罰行使偽造私文書罪之旨
    ，重在保護文書公共之信用，非僅保護制作名義人之利益，
    故所偽造之私文書，如足以生損害於公眾或他人之虞，其罪
    即應成立，至於有無被偽造私文書之其人？公眾或他人是否
    因該私文書之偽造而實受損害，則非所問（最高法院31年上
    字第1505號、33年上字第916 號、43年台上字第387 號、44
    年台上字第192 號、49年台非字第18號及50年台上字第1268
    號等判例要旨可資參照）。本件被告甲○○於本院上訴審選
    任之辯護人提出辯護意旨略以：被告雖未徵得股東乙○○、
    丙○○同意而簽其等名字於附表華銨公司股東同意書上，但
    華銨公司當時負債大於資產，被告本於利於股東心態，將其
    他股東責任全數攬於己身，始有簽寫股東乙○○、丙○○名
    字於附表之股東同意書上之情事，在民法概念下，此行為相
    當於利於本人之無因管理行為，故此部分之行為對乙○○、
    丙○○而言，絕無不利，顯無偽造文書之犯罪惡性，應係代
    理行為，而非偽造文書行為云云。惟查有限公司股東之權益
    ，非僅限於財產上之利益而已，本於股東身分關係，仍有其
    他受公司法或其他法律保護之利益或可行使之股東權限，被
    告甲○○未徵得華銨公司股東乙○○及丙○○之同意，擅自
    簽寫渠等名字於股東同意書上，據以偽造乙○○、丙○○等
    人將出資讓予被告之股東同意書，此一偽造私文書之行為，
    不惟使乙○○、丙○○失去原來對華銨公司之出資，且使乙○○、丙○○喪失股東資格，渠等已無從享有股東身分在法
    律上所保護之各項利益及行使權限，堪認被告偽造附表股東
    同意書行為，確足生損害於乙○○及丙○○無訛，辯護意旨
    以華銨公司負債大於資財，被告將股東出資全部轉由自己承
    受，一人出來承擔公司全部之虧損，所為並無不利於股東，
    不成立偽造私文書罪云云，要非可採，本件甲○○偽簽乙○○、丙○○名字於附表股東同意書之行為，既屬無制作權人
    之偽造行為，縱尚未使股東乙○○、丙○○實際發生損害，
    依上揭判例要旨（對公眾或他人足生損害之虞），自無解於
    偽造私文書罪之成立。
(二)次按刑法第二百十四條所謂使公務員登載不實事項於公文書
    罪，須一經他人之聲明或申報，公務員即有登載之義務，並
    依其所為之聲明或申報予以登載，而屬不實之事項者，始足
    構成。若其所為聲明或申報，公務員尚須為實質之審查，以
    判斷其真實與否，始得為一定之記載者，即非本罪所稱之使
    公務員登載不實。是公務員對於聲明或申報是否尚須為實質
    之審查，應予審認。查公司法於九十年十一月十二日修正，
    修正前之公司法第七條原條文規定：「公司之設立、變更或
    解散之登記或其他處理事項，由中央主管機關或委託地方主
    管機關審核之」，修正後公司法第七條條文則變更為「公司
    申請設立、變更登記之資本額，應先經會計師查核簽證；其
    辦法，由中央主管機關定之。」。主管機關並於九十一年三
    月六日訂定「公司申請登記資本額查核辦法」，該查核辦法
    第二條規定「公司申請設立登記或合併、分割、增減實收資
    本額等變更登記，除依證券交易法第二十八條之二規定辦理
    庫藏股減資外，應檢送設立、合併、分割、增減實收資本額
    基準日經會計師查核簽證之資產負債表，……。」及於同辦
    法第八條第二項、第九條第二項分別規定「會計師對應行查
    核事項，應備具工作底稿，主管機關得隨時調閱之。」、「
    會計師查核公司之資本額，如發現有虛偽情事者，應拒絕簽
    證。」。另參諸修正前公司法第四百十二條第二項關於「主
    管機關對於前項之申請，應派員檢查，並得通知公司限期申
    復。」及修正前公司法第四百十九條第二項關於「前項第四
    款、第五款所列事項，如有冒濫或虛偽者，主管機關應通知
    公司限期申復，經派員檢查後得裁減或責令補足。」等規定
    ，均於九十年十一月十二日修正時，加予刪除；並將第九條
    第四項修正為「公司之設立或其他登記事項有偽造、變造文
    書，經裁判確定後，由檢察機關通知中央主管機關撤銷或廢
    止其登記。」，依上開修正後規定內容觀之，除縮小第七條
    之範圍外，並將「公司申請設立、變更登記之資本額」事項
    ，改由會計師負責查核簽證，及將應派員檢查等相關規定刪
    除。至於修正後公司法第三百八十八條雖仍規定「主管機關
    對於公司登記之申請，認為有違反本法或不合法定程式者，
    應令其改正，非俟改正合法後，不予登記。」，然依上揭分
    析，主管機關僅從形式上審查其是否「違反本法」或「不合
    法定程式」而已，倘其申請形式上合法，即應准予登記，不
    再為實質之審查。且公司之設立或其他登記事項如涉及偽造
    、變造文書時，須經裁判確定後，始撤銷或廢止其登記。準
    據上述，則行為人於90年11月12日公司法修正後辦理公司之
    登記事項，如有明知為不實之事項，而使公務員登載於職務
    上所掌之公文書，足以生損害於公眾或他人者，即有刑法第
    二百十四條之適用。（最高法院九十六年度第五次刑事庭會
    議決議參照）本件被告甲○○於91年1 月13日偽造附表之股
    東同意書，並於同年1 月16日持以向主管機關即高雄市政府
    建設局申請公司變更登記，依上開說明，係於公司法90年11
    月日修正之後，主管機關之公務員就公司變更登記事項之申
    請僅作形式審核，故本件自有刑法第二百十四條規定之適用
    。
(三)核被告甲○○偽造私文書（指附表「乙○○」、「丙○○」
    同意被告甲○○承受渠等出資部分）進而向高雄市政府建設
    局申請公司股東出資轉讓、變更負責人及修改章程等變更登
    記而行使之，致不知情之承辦公務員依該不實內容登載於職
    務上所掌管公文書即華銨公司變更登記事項表，足以生損害
    於乙○○、丙○○及主管機關對公司登記管理之正確性，核
    其所為係犯刑法第216 條、第210 條之行使偽造私文書罪及
    第214 條使公務員登載不實之文書罪。被告偽造「乙○○」
    、「丙○○」簽名之行為，均為偽造私文書之部分行為，其
    偽造後復持以行使，偽造私文書之低度行為，則應為行使之
    高度行為所吸收，均不另論罪。被告所犯行使偽造私文書及
    使公務員登載不實罪間，有刑法修法前方法、目的之牽連關
    係，應從一重依行使偽造私文書罪論處。被告在股東同意書
    上偽造「丙○○」簽名之行為，雖未據起訴，惟與起訴論罪
    部分具有牽連犯之裁判上一罪關係，為起訴效力所及，本院
    自應併予審究。
(四)新舊法之比較適用：
    被告行為後，刑法業於94年2 月2 日修正公布部分條文，並
    於95年7 月1 日施行。依修正後刑法第2 條第1 項規定「行
    為後法律有變更者，適用行為時之法律。但行為後之法律有
    利於行為人者，適用最有利於行為人之法律」，此條規定與
    刑法第1 條罪刑法定主義契合，係規範行為後法律變更所生
    新舊法律比較適用之準據，是刑法第2 條本身雖經修正，尚
    無比較新舊法之問題，應一律適用裁判時之現行刑法第2 條
    ，以決定適用之刑罰法律，先予敘明。又本次修正涵蓋之範
    圍甚廣，故比較新舊法時，應就罪刑有關之共犯、牽連犯、
    連續犯、有無累犯加重、自首減輕暨其他法定加減原因與加
    減例等一切情形，綜其全部罪刑之結果而為比較，有最高法
    院95年5 月23日95年度第8 次刑庭會議決議可資參照。茲就
    本案有關之新舊法比較部分，臚列如下：
  (1)被告行為後，刑法第33條第5 款關於罰金刑之規定業經修正
    ，修正前刑法第33條第5 款規定：「罰金：1 元（銀元）以
    上」，並依現行法規所定貨幣單位折算新臺幣條例規定，以
    銀元1 元折算新臺幣3 元，修正後刑法第33條第5 款則規定
    ：「罰金：新臺幣1000元以上，以百元計算之」，惟修正後
    刑法第33條第5 款所定罰金刑最低數額，較之修正前提高，
    自以修正前刑法第33條第5 款規定較有利於被告陳永銘。
  (2)被告行為後，刑法第55條關於牽連犯之規定，業於94年1 月
    7 日修正公布刪除，並於95年7 月1 日施行，則被告之犯行
    ，因行為後新法業已刪除牽連犯之規定，此刪除雖非犯罪構
    成要件之變更，但顯已影響行為人刑罰之法律效果，自屬法
    律有變更，依新法第2 條第1 項：「行為後法律有變更者，
    適用行為時之法律。但行為後之法律有利於行為人者，適用
    最有利於行為人之法律。」，比較新、舊法結果，仍應依刑
    法第2 條第1 項前段規定，適用較有利於被告之行為時法律
    即修正前刑法（舊法），論以牽連犯（最高法院95年第8 次
    刑事庭會議決議參照）。
(五)至於公訴人上訴意旨以被告甲○○身為華銨公司之實際負責
    人，受有為股東處理事務之委任，竟偽造股東同意書，移轉
    告訴人乙○○之股權入己，應構成背信罪，據以指摘原判決
    不當云云。惟查，被告甲○○原非華銨公司之董事或董事長
    ，未受股東之委任處理事務，且其在華銨公司股東同意書上
    偽造「丙○○」、「乙○○」之簽名，虛偽記載甲○○經丙○○、乙○○之同意承受出資，向高雄市政府建設局申請公
    司股東出資轉讓、變更負責人及修改章程變更登記，此部分
    更未受丙○○、乙○○之委任，核與背信罪之構成要件不符
    ，公訴人上訴意旨，並無理由。
四、原審對被告甲○○予以論罪科刑，固非無見，惟( 一) 被告
    所犯刑法第216 條、第210 條行使偽造私文書罪之最重本刑
    為5 年以下有期徒刑，係屬同法第41條所定得以易科罰金之
    列，原判決量處6 月以下有期徒刑，竟未依法諭知易科罰金
    之折算標準，尚有未合；（二）被告所犯本罪之犯罪時間在
    96年4 月24日以前，合於中華民國96年罪犯減刑條例所定減
    刑條件，原審未及諭知減得之刑，並就減得之刑諭知易科罰
    金折算標準，亦有未當。檢察官上訴意旨認被告所為尚應成
    立背信罪行，及被告甲○○上訴意旨指摘原判決此部分量刑
    過重，雖均無理由，然原判決既有上開可議之處，自應由本
    院將原判決關於被告甲○○行使偽造私文書及定應執行刑部
    分，均予撤銷改判；審酌被告甲○○未經丙○○、乙○○同
    意，偽造渠等簽名做成同意出資受讓之文書，並持以行使，
    致公務員將該不實事項登記於職權所掌之文書上，足生損害
    於丙○○、乙○○，犯後坦承及其犯罪目的、手段等一切情
    狀，仍如原審量處如主文第二項所示之有期徒刑4 月，並諭
    知易科罰金之折算標準；又被告所犯本罪之犯罪時間在96年
    4 月24日以前，合於中華民國96年罪犯減刑條例所定減刑條
    件，應併諭知減得之刑，並就減得之刑諭知易科罰金折算標
    準。末查，被告行為後，刑法業於94年2 月2 日修正公布，
    並於95年7 月1 日生效施行，刑法第41條第1 項前段關於易
    科罰金之規定，業經修正為：「犯最重本刑為5 年以下有期
    徒刑以下之刑之罪，而受6 個月以下有期徒刑或拘役之宣告
    者，得以新臺幣1,000 元、2,000 元或3,000 元折算1 日，
    易科罰金」。而修正前之舊法規定：「犯最重本刑為5 年以
    下有期徒刑以下之刑之罪，而受6 個月以下有期徒刑或拘役
    之宣告，因身體、教育、職業、家庭之關係或其他正當事由
    ，執行顯有困難者，得以1 元以上3 元以下折算1 日，易科
    罰金」；且修正前罰金罰鍰提高標準條例第2 條前段（現已
    刪除）規定，就其原定數額提高為100 倍折算1 日，則被告
    行為時之易科罰金折算標準，應以銀元300 元折算1 日，經
    折算為新臺幣後，應以新臺幣900 元折算為1 日。按易科罰
    金之折算標準及期限，於新法施行後，應依新法第2 條第1
    項之規定，適用最有利於行為人之法律（最高法院95年第8
    次刑事庭會議決議三(二)參照），則比較刑法修正前後之易科
    罰金折算標準結果，應以95年7 月1 日修正公布施行前之規
    定，較有利於被告。故本件應依刑法第2 條第1 項前段，適
    用修正前刑法第41條第1 項前段規定，定其折算標準，而並
    諭知如易科罰金以銀元300 元即新臺幣900 元折算1 日。附
    表所示「華銨資訊有限公司股東同意書」上偽造之「乙○○
    」或「丙○○」簽名各1 枚，均應依刑法第219 條規定，不
    問屬於犯人與否，宣告沒收。
五、被告經合法傳喚，無正當理由不到庭，爰不待其陳述，逕行
    判決。
六、被告甲○○被訴詐欺、業務侵占、偽造有價證券判決無罪部
    分，業已確定；另同案被告顏聖霖被訴詐欺、業務侵占、偽
    造有價證券、行使偽造私文書、使公務員登載不實等犯行，
    亦為無罪確定在案，不另論列，併此敘明。
據上論斷，應依刑事訴訟法第369 條第1 項前段、第371 條、第
364 條、第299 條第1 項前段，刑法第2 條第1 項、第216 條、
第210 條、第214 條、第219 條、修正前刑法笫55條、笫41條第
1 項前段、刑法施行法第1 條之1 ，刪除前罰金罰鍰提高標準條
例第2 條、現行法規所定貨幣單位折算新台幣條例第2 條，中華
民國96年罪犯減刑條例第2 條第3 款、第7 條第1 項、第2 項、
第9 條，判決如主文。
本案經檢察官姜麗儒到庭執行職務。
中    華    民    國    99    年    6    月    30    日
                 刑事第九庭     審判長法  官  莊秋桃
                                      法  官  范惠瑩
                                      法  官  田平安
以上正本與原本無異。
如不服本判決，應於判決送達後10日內向本院提出上訴狀，其未
敘述理由者，並應於提出上訴狀後10日內向本院補提上訴理由狀
（應附繕本）。
中    華    民    國    99    年    6    月    30    日
                                  書  記  官  張宗芳
附錄本判決論罪科刑法條：
刑法第210 條
偽造、變造私文書，足以生損害於公眾或他人者，處5 年以下有
期徒刑。
刑法第216 條
行使第210 條至第215 條之文書者，依偽造、變造文書或登載不
實事項或使登載不實事項之規定處斷。
刑法第214 條
明知為不實之事項，而使公務員登載於職務上所掌之公文書，足
以生損害於公眾或他人者，處3 年以下有期徒刑、拘役或500 元
以下罰金。
附表 ：華銨資訊有限公司股東同意書
┌───┬────────────────┬──────┬────┐
│編號  │內                          容  │  時    間  │偽   造 │
│      │                                │            │部   分 │
│      │                                │            │（乙○○│
│      │                                │            │及丙○○│
│      │                                │            │名義）  │
├───┼────────────────┼──────┼────┤
│ 1    │ 華銨公司原董事長、董事丙○○、 │  91.01.13. │「乙○○│
│      │ 股東賴映丞、乙○○之出資均讓由 │            │」簽名1 │
│      │ 新董事甲○○承受，選任甲○○為 │            │枚      │
│      │ 董事等事項均經全體股東同意     │            │「丙○○│
│      │                                │            │」簽名1 │
│      │                                │            │枚      │
└───┴────────────────┴──────┴────┘

司法院資訊處製作；財團法人民間司法改革基金會備份。
